臺灣臺中地方法院民事判決　94年度訴字第2205號
原　　　告　甲○○
訴訟代理人　羅豐胤律師
　　　　　　黃靖閔律師
上　一　人
複　代理人　王雅泠律師
被　　　告　乙○○
當事人間債務人異議之訴事件，本院於民國94年12月6日言詞辯
論終結，判決如下：
    主    文
原告之訴駁回。
訴訟費用由原告負擔。
    事實及理由
一、原告起訴主張：原告與其被繼承人蔡能於民國84年1月27日
    向訴外人陳錫三借款新臺幣（下同）1,000,000元，並由蔡
    能提供臺中縣清水鎮○○段下湳子小段363地號土地設定抵
    押權作為擔保，雙方在抵押權設定契約書中約定：該抵押債
    務之清償日期為84年4月22日，利息按中央銀行核定之放款
    利率計算，另按原訂利率加收以每百元日息1角計算之違約
    金。陳錫三嗣將上開抵押債權讓與被告，原告與蔡能則因周
    轉困難，未依約於前揭清償期屆至時清償該抵押債務，蔡能
    復於86年9月10日死亡，上開抵押土地及其上設定之負擔，
    由包括原告在內之11名繼承人繼受。嗣被告聲請本院以94年
    度拍字第381號民事裁定准許拍賣前揭土地後，持該裁定聲
    請本院以94年度執梅字第26560號強制執行事件（下稱訟爭
    強制執行事件），就該抵押物強制執行，以資受償上開抵押
    債權之原本1,000,000元，及自89年9月28日起至清償日止，
    按週年利率6%計算之利息，暨前揭抵押權設定契約書約定之
    違約金。原告對於應向被告清償上述抵押債務之原本1,000,
    000元及按週年利率5%計算之利息均不爭執，惟被告以訟爭
    強制執行事件，請求原告清償上開抵押債務超過週年利率5%
    之利息部分，於法無據；另原告與將上開抵押債權讓與被告
    之陳錫三，就該抵押債權約定：債務人於違約時，應給付依
    每百元日息1角計算之違約金，其利率經換算後高達週年利
    率36.5%，顯然過高，原告目前經濟困難，實無力負擔該項
    數額龐大之違約金債務，本院應本於民法第252條規定，就
    原告對被告所負上述違約金債務予以核減或免除，爰依強制
    執行法第14條規定，提起本件債務人異議之訴，並聲明：訟
    爭強制執行事件，就被告請求之利息超過週年利率5%部分，
    不得強制執行；另被告請求之違約金，應准予核減或免除。
    被告自承其於訟爭強制執行事件進行中，已受償上開抵押債
    權之原本1,000,000元及自89年9月28日起，按週年利率5%計
    算之利息250,000元，惟抗辯：伊係依據讓與上開抵押債權
    予伊之陳錫三與原告所訂前揭抵押權設定契約書之約定，請
    求原告給付利息與違約金，並無不當等語，並聲明：駁回原
    告之訴。
二、原告主張：原告與其被繼承人蔡能於84年1月27日向訴外人
    陳錫三借款1,000,000元，由蔡能提供前揭土地設定抵押權
    作為擔保，依原告、蔡能與陳錫三簽訂之抵押權設定契約書
    約定，該抵押債務之清償日期為84年4月22日，利息按中央
    銀行核定之放款利率計算，另按原訂利率加收以每百元日息
    1角計算之違約金。陳錫三嗣將上開抵押債權讓與被告，原
    告及蔡能則因周轉困難，未依約於該項抵押債務清償期屆至
    時為清償，蔡能復於86年9月10日死亡，上開抵押土地及其
    上所設定負擔，由包括原告在內之11名繼承人繼承；嗣被告
    聲請本院以94年度拍字第381號民事裁定，准許拍賣前揭土
    地後，持該裁定聲請本院以訟爭強制執行事件，就該土地強
    制執行，以就上開抵押債權之原本1,000,000元，及自89年9
    月28日起至清償日止，按週年利率6%計算之利息，暨依前揭
    抵押權設定契約書所定之違約金優先受償；原告已向被告清
    償該筆債權之原本1,000,000元及按週年利率5%計算之利息
    250,000元等情，業據其提出抵押借款收據、土地抵押權設
    定契約書、民事強制執行狀、本院民事執行處94年9月12日
    中院清民執94執梅字第26560號通知、本院94年度拍字第381
    號民事裁定及其確定證明書各1件（以上均為影本）為證，
    復為被告不爭執，堪信為真實。
三、原告另主張：被告以訟爭強制執行事件請求其清償上開抵押
    債務逾週年利率5%之利息部分，並無理由；另上開抵押權設
    定契約書約定之違約金顯然過高，其自得依強制執行法第14
    條規定，提起本件債務人異議之訴，請求本院判決被告不得
    依訟爭強制執行事件，受償超過上開抵押債權本金依週年利
    率5%計算之利息，並核減或免除其所負違約金債務等語，為
    被告所否認，並以前揭情詞置辯，則本件應予審究者，自為
    原告前揭請求有無理由？經查：
  (一)首按執行名義無確定判決同一之效力者，於執行名義成立前
    ，如有債權不成立或消滅或妨礙債權人請求之事由發生，債
    務人得於強制執行程序終結前提起異議之訴，強制執行法第
    14條第2項固定有明文。惟前揭條文規定之債務人異議之訴
    ，為形成之訴，債務人僅得依據該規定，請求法院以形成判
    決宣示不許就某一執行名義為全部或一部之強制執行，若債
    權人係持法院准許拍賣抵押物之裁定為執行名義聲請強制執
    行時，債務人異議之訴之受訴法院並無法就抵押債權之數額
    為確認之判決。又抵押權人聲請法院裁定准許拍賣抵押物，
    原屬非訟事件，法院准許與否之裁定，既無確定實體法上法
    律關係存否之效力，於債權及抵押權之存否，自無既判力，
    故祇須其抵押權已經依法登記且債權已屆清償期而未受清償
    ，法院即應為准許拍賣之裁定，倘債務人對於金錢債務之數
    額有爭執，則應提起確認之訴，以求解決。原告既自認其於
    被告聲請本院裁定准許拍賣前揭土地前，因周轉困難，無法
    將以該土地所設定抵押權擔保之債權如期清償，則被告聲請
    本院以94年度拍字第381號裁定准許拍賣該土地，揆諸前揭
    說明，自屬於法有據。至原告主張其與讓與上開抵押債權予
    被告之陳錫三所訂抵押權設定契約書中約定：原告於違約時
    應給付之違約金數額過高，應依民法第252條規定予以核減
    或免除；且被告亦不得請求其給付逾週年利率5%計算之利息
    等語，均係就其尚積欠被告之抵押債務數額究為若干加以爭
    執，惟依上所述，此等紛爭應由原告另行提起確認訴訟加以
    解決，而非本件債務人異議之訴所得審究。
  (二)次按抵押權人於其抵押債權未受全部清償前，得就抵押物之
    全部行使權利。抵押債權縱經一部清償而一部消滅，抵押權
    仍為擔保其餘之債權而存在。亦即抵押物之各部，擔保債權
    之全部，此乃所謂抵押權之不可分性。承前所述，原告與陳
    錫三所訂抵押權設定契約書內約定：前揭土地設定之上開抵
    押權擔保之範圍，除原告與蔡能向陳錫三借用之1,000,000
    元以外，尚包括該筆款項按中央銀行核定之放款利率計算之
    利息，暨依原訂利率加收以每百元日息1角計算之違約金，
    則前揭土地自須擔保上開借款原本、約定利息及違約金等債
    權之全部。且原告自承其未依約於84年4月22日對被告償還
    該抵押借款之原本，且未向被告清償分文之違約金，顯見前
    揭抵押權所擔保之債權迄今猶未全數清償完畢，依據前揭說
    明，該抵押權並不因原告已就其所擔保之借款原本及部分利
    息債務加以清償而部分消滅。又本院上開拍賣抵押物民事裁
    定主文僅宣示前揭經設定抵押權之土地准予拍賣，並未宣示
    將該抵押物依原告已清償及尚未清償之抵押債權數額分割後
    ，分別准予拍賣，故執行法院依該拍賣抵押物裁定所為之執
    行程序僅有一個，無從因抵押物所擔保債權之部分清償予以
    分割，是原告雖已清償上開抵押債務之原本與部分利息，惟
    其僅得於執行法院就前揭土地拍賣所得之價金實行分配時，
    主張被告不得就上述已獲清償之本息部分受分配，無從以異
    議之訴排除拍賣抵押物之部分強制執行程序。
四、綜上所述，原告就前揭土地所設定抵押權擔保之債權，於清
    償期屆至時既未依約清償，則被告本於該抵押債權受讓人之
    身分，聲請本院裁定准許拍賣抵押物，並持該拍賣抵押物裁
    定為執行名義，聲請本院以訟爭強制執行事件，對前揭土地
    強制執行，自屬合法。原告依強制執行法第14條第2項規定
    提起本件訴訟，求為判決訟爭強制執行事件就被告請求受償
    超過按上開抵押債權本金週年利率5%計算之利息部分不許強
    制執行，另請求本院核減或免除被告請求之違約金，依據前
    揭說明，均屬於法無據，不應准許。
五、本件事證已臻明確，兩造其餘攻擊防禦方法，經核均與判決
    結果無影響，爰不分別斟酌論述，附此敘明。
六、訴訟費用負擔之依據：民事訴訟法第78條。
中　　華　　民　　國　　94　　年　　12　　月　　20　　日
                  民事第一庭    法  官  鍾啟煒
正本係照原本作成。
如對本判決上訴，須於判決送達後20日內向本院提出上訴狀。
中　　華　　民　　國　　94　　年　　12　　月　　20　　日
                                書記官  林素妃
